臺灣高等法院刑事判決　　　　　　　　　　　　　九十二年度上訴字第四三二九號
　　上　訴　人　臺灣士林地方法院檢察署檢察官
　　被　　　告　甲○○
右列上訴人因被告違反山坡地保育利用條例案件，不服臺灣士林地方法院九十二年度
訴字第三二六號，中華民國九十二年九月十九日第一審判決（起訴案號：臺灣士林地
方法院檢察署九十一年度偵字第八五九九號），提起上訴，本院判決如左：
    主  文
原判決撤銷。
甲○○共同違反在公有山坡地內，不得擅自占用及為建築用地之開發及設置工作物規
定，處有期徒刑壹年，緩刑年。設置坐落台北縣汐止市○○○段叭嗹港口小段四五
七地號上廟宇、擋土牆、水泥地面等工作物均沒收。
    事  實
一、甲○○明知經主管機關公告之山坡地，未先擬具水土保持計畫，並得主管機關之
    許可，不得擅自墾殖占用或為建築用地之開發、及設置其他工作物，竟意圖為自
    己不法之利益，未經申請許可，先於民國八十八年十月間起，在公有之臺北縣汐
    止市○○○段叭嗹港口小段四五七地號山坡地上，即欲將系爭土地之部分予以剷
    平以興建廟宇，嗣即委由（利用）不知情之建築工人，擅自開挖整地以設置工作
    物「廟宇」而竊佔系爭土地，嗣於八十八年十二月十日為臺北縣政府查獲發覺予
    以制止，仍置之不理，續行施工，迨至九十年初廟宇興建完成，已在系爭公有山
    坡地上擅自設置工作物「廟宇」面積約二百平方公尺。再接續上開犯意，於八十
    九年十一月間起陸續增設水泥地面、擋土牆，復與陳雲宗（所涉違反山坡地保育
    利用條例犯嫌，於另案經原審法院審結）基於共同之犯意聯絡，復由陳雲宗出面
    僱用不知情之陳正榮擅自整地開挖，於上開廟宇周邊增置組合屋等工作物而竊佔
    系爭土地，嗣於九十年十月八日，再次為臺北縣政府查獲並提出告發而查知上情
    。（組合屋嗣已拆除而滅失）
二、案經臺北縣政府報請臺灣士林地方法院檢察署檢察官偵查起訴。
    理  由
一、訊據被告甲○○固承認於八十八年十月間在臺北縣汐止市○○○段叭嗹港口小段
    四五七地號山坡地開挖整地、興建廟宇之行為，惟否認有於九十年七月在同址設
    置擋土牆、組合屋及舖設水泥地面等犯行，於原審中辯稱：伊興建廟宇等行為係
    經土地承租人張姚宏影之同意，九十年七月設置擋土牆、組合屋及舖設水泥地面
    等係陳雲宗個人所為，與伊無關，又伊並未造成水土流失之危害，尚不構成山坡
    地保育利用條例第三十四條第一項之罪；復於本院審理中辯陳：伊是替公司執行
    職務，係經承租人張姚宏影的同意，組合屋部分跟伊並沒有直接的關係，是陳雲
    宗所做，蓋的部分是伊依張姚宏影的指示去做的，當時伊受僱於張姚宏影所經營
    之宏景公司，公司拿錢給伊，伊就去做。第一次是張姚宏影叫伊去做，伊承認，
    第二次是陳雲宗自己去做的，當時縣政府以為是同一個案子，要求伊簽名，因為
    伊不懂法律就簽名，事情就攬在身上，陳雲宗在一審也承認是他自己做的，與伊
    無關，伊不知系爭土地是山坡地保育利用條例所規範之土地，這些都是老闆指示
    伊去做的云云。
二、經查：
（一）按山坡地保育利用條例之立法宗旨顧名思義，係在促進山坡地之保育、利用，
      而所謂山坡地之保育、利用，該條例第五條設有立法解釋，即指依自然特徵、
      應用工程、農藝或植生方法，以防治沖蝕、崩坍、地滑、土、石流失等災害，
      保護自然生態景觀，涵養水源等水土保持處理與維護，並為經濟有效之利用，
      可見該法之立意乃在兼顧土地經濟之有效利用及環境生態之保育。又山坡地保
      育利用條例中有關違法使用山坡地之刑責部分（規定於同條例第三十四條、第
      三十五條及第三十五條之一），究其實質，該條例應屬有關公共危險之犯罪，
      所保護之客體係有關國土保安之社會法益，其間雖偶有兼具保護財產權之作用
      ，而最高法院於司法實務上向例（見最高法院八十四年台上字第六四一六號、
      八十五年台上字第四○二三號、八十九年台上字第二四一五號判決），亦認山
      坡地保育利用條例中有關無土地利用權之人未經許可，擅自開發山坡地行為之
      處罰規定，含有竊佔罪之本質，惟上開保護之法益既未盡相同，即山坡地保育
      利用條例第三十四條第一項擅自設置工作物罪與刑法上有關保護私有土地財產
      權（個人法益）為目的之犯罪（如刑法竊佔罪）究屬有別，況觀諸山坡地保育
      利用條例立法審議過程，可知其立法目的主要係在山坡地水土保育之公共法益
      ，而非在保護私人之財產法益，其處罰之重點係對行為人侵害上開公共法益之
      危險行為所為之制裁，而非就行為人是否自其於山坡地開發行為攫取不法利益
      予以譴責。再者由於臺灣地區之山坡地約佔全台面積之三分之二，平地僅佔三
      分之一，加上臺灣地區人口增加，經濟快速成長，平地區域農業生產瀕臨飽和
      ，更須藉保育利用之實施，開發山坡地之農業資源，以應遞增之食糧與工業原
      料之需要。惟近年來山坡地由於濫墾及超限度使用，土壤沖蝕情形甚為嚴重，
      山坡地保育利用條例自公布實施以來，雖歷經多次修正，仍無法有效遏阻山坡
      地遭濫墾、濫伐或不當使用之情形，甚且濫墾、濫伐不當使用情形有日益加劇
      之勢，造成山坡的土質鬆軟，一旦遇到風雨沖刷，大量土石就會流洩而下，災
      害頻仍，觸目驚心。臺灣地區於五十二年間迄自九十年間即多次遭土石流無情
      摧殘，造成多起人民死傷慘重及無法估計之財產損失，致使整個國家社會為此
      付出慘痛的代價，危害社會法益甚鉅。由此益見山坡地保育利用條例所欲保護
      之國土保安之社會法益與個人財產權保護之私益相較，顯然前者應具有相對的
      重要性，方符合公益大於私益原則，此應為當然之解釋。是山坡地保育利用條
      例第三十四條第一項之擅自設置工作物罪之規定，雖未就所謂「擅自」之意涵
      而為規定，依其所欲保護之公益而言，應以有無經主管機關就使用之目的核定
      為斷，方屬妥適。合先敘明。
（二）本件坐落臺北縣汐止市○○○段叭嗹港口小段四五七地號土地係國有土地，依
      山坡地保育利用條例，經行政院六十八年十一月二十一日台六十八經字第一一
      七０一號函核定，台灣省政府六十九年二月六日六九府農山字第一二０一六六
      號公告之山坡地，亦依水土保持法經行政院八十五年一月十三日台八十五農０
      一三三五號函核定，台灣省政府八十五年三月六日八五府農水字第一二三一四
      號公告之山坡地，有土地登記謄本乙份及台北縣政府九十二年八月二十五日北
      府農山字第０九二０五三一九三六號函在卷可稽（見偵查卷第二十三頁、原審
      卷第四十七頁至五十頁）。而前揭四五七地號土地經核定公告為山坡地後，自
      七十七年九月十四日起由台北縣政府出租予張姚宏影供造林之用，續約後租期
      至九十五年九月十三日止等情，亦有台灣省台北縣公有山坡地出租造林契約書
      影本存卷可按（見偵查卷第八十五頁至九十二頁），應認該公有山坡地係專供
      造林使用，且張姚宏影係有正當權源使用該土地之人。
（三）又查，被告甲○○違背該公有山坡地之原造林使用目的，於八十八年間十月間
      起擅自於上址開挖整地欲興建廟宇，嗣經查獲仍繼續興建，並接續增建水泥地
      面、擋土牆等工作物迄至完成，復與陳雲宗基於犯意之聯絡，續建組合屋於上
      址廟宇旁，並由陳雲宗出面委請不知情之陳正榮施作興建該組合屋之事實，除
      據被告甲○○於警訊、偵查中供承：因為先前該處因颱風有損壞，伊就有在該
      處整地，當時縣府就有來會勘就是由伊簽名，那裡是國有地，張姚宏影女士所
      承租等語（見偵查卷第五頁、七頁）、系爭地號擋土牆、組合屋是陳雲宗所建
      ，陳雲宗親口告訴伊他要在該處建擋土牆、組合屋，縣府現場會勘所照之相片
      （擋土牆、組合屋）為陳雲宗所建（見偵查卷第六頁、七頁）、原來的廟幾乎
      是廢棄的，伊用模板做防水，有錢時又陸續增修，伊也有蓋屋頂，八十八年有
      在蓋廟（見偵查卷第三十六頁、九十五頁），於原審中所供：伊於七十七年原
      在宏璟建設股份有限公司（以下簡稱宏璟建設公司）的子公司福華工程工作，
      在這段期間因廟壞掉，伊在那邊修修補補，宏璟建設公司老闆張姚宏影說這樣
      很麻煩，就派伊去那邊修廟，其中一部分重蓋，一部分修補，是在九十年年初
      時才完成（原審卷第十八頁）、陳雲宗只是有打過招呼等語（見原審卷第六十
      四頁），亦經參與第一次會勘之汐止市公所職員戴慶良證稱：伊等會同縣府人
      員會勘時，剛好見本件有工人在打地基，伊等就當場制止，後來查證行為人知
      是被告，才通知他八十八年十二月十日當天做正式會勘，當天甲○○有來。第
      一次看到時，廟正在打地基，伊等看到在舊廟旁正在大興土木預備蓋新廟，而
      十二月十日會勘時廟尚未蓋好等語（見偵查卷第九十四頁至九十五頁）；證人
      張金榮於偵查中所證：本件是依縣政府函令續辦，被告之前即開挖整地，地政
      局即專案續辦而去會勘，八月十日去會勘時，發現被告除在現場蓋小廟之行為
      外，還有整地、開挖、設擋土牆、組合屋等，會勘當天被告有看過會勘紀錄表
      示意見後才簽名（見偵查卷第三十四頁）；證人吳建國即汐止市公所民政科里
      幹事於偵查中證稱：「（當天甲○○有在現場承認是他做的？）有，當天他亦
      無提到陳雲宗這個人」等語（見偵查卷第三十五頁）；證人楊孫祺亦證陳：「
      （提示會勘紀錄上其他意見）是會勘後甲○○之意見及他當場親自簽名？）是
      」（見偵查卷第六十五頁）等語明確，參諸證人陳正榮於偵查中證稱：陳雲宗
      有叫伊去伯爵山莊後觀音廟那做組合屋，約在九十年七、八月間，他說要做三
      間組合屋，一間是廚房，一間是辦公室，一間做警衛休息室，總工程十七萬五
      千多元，雙方未簽約，他開了一張票要付工程款，但後來退票。伊做組合屋時
      ，擋土牆已經做好，水泥地也已經好了。是陳雲宗叫伊去做組合屋，他是廟的
      管理人，伊做完工程，陳雲宗即不見等語（見原審卷第五十四頁）詳實，證人
      陳雲宗於原審中亦證陳：開給陳正榮之支票是伊所開，伊是當初收集錢，伯爵
      山莊的善男信女要蓋這個組合屋，蓋組合屋要經過被告同意，因為前前後後都
      是被告在廟裡面拜拜，被告在主導這個廟等語（見原審卷第五十七頁、五十八
      頁）、水泥地面是與蓋廟的同時完成等語（見原審卷第六十三頁），且九十年
      十月八日現場會勘紀錄表上（見偵查卷第十七頁），各單位意見欄明確記載行
      為人甲○○表示前揭土地使用行為於八十九年十一月間施做；當事人意見欄內
      亦由被告加註組合屋部分乃為符合寺廟補辦登記設置廚房、禪房各一，舖設水
      泥地面部分：去年象神颱風淹水，經事后向市公所反應，報備有立即危險，即
      予搶修，並非補建等意見，並有臺北縣政府八十九年四月十日八九北府農土字
      第一二四八九二號函附行政罰鍰處分書及八十八年十二月十日會勘紀錄各乙份
      、第一次會勘現場照片影本二幀（見偵查卷第七十一頁至七十八頁、第八十三
      頁）、九十年十月八日現場會勘紀錄乙份、第二次會勘現場照片影本四幀（見
      偵查卷第十六頁至十八頁）、陳雲宗開立之支票影本及退票理由單一紙附卷可
      憑（見偵查卷第五十七頁），被告明知違反公有山坡地造林使用目的，仍擅自
      接續興建設置廟宇、水泥地面、擋土牆及組合屋等工作物之犯行，洵可認定。
（四）被告甲○○固提出上開公有山坡地承租人張姚宏影表示同意所承租之前開土地
      部分面積供被告甲○○使用之有同意書影本（見原審卷第八十四頁）；證人即
      宏璟建設公司總經理簡文祥亦到庭結證，本件違反水土保持法案件行政裁罰新
      台幣十二萬元之台北縣政府九十年二月二十日九十北府農山字第０五九八一七
      號函影本上註記有「轉請婁小姐繳納」「簡文祥」等字跡，該註記係伊所寫，
      因張姚宏影是公司以前之董事長，婁小姐是張姚宏影的助理，這筆錢伊請婁小
      姐處理等語（見原審卷第八十一頁、九十八頁），可認被告使用前開土地之行
      為，業經具有正當使用權源之張姚宏影的同意，其而為有使用權之人。然無論
      公有或私有土地，已經行政院或台灣省政府公告為列管山坡地，本應按行政院
      農業委員會七十六年六月三十日農林字第六一O一O九六號令修正公布之山坡地
      土地可利用限度分類標準所定方式，依山坡地的地質而為山坡地之適當利用與
      開發。在此原則下，公有或私有山坡地的經營人、使用人或所有人，於開發山
      坡地時，除應依各該地質之山坡地而為適當使用外，更需依山坡地保育利用條
      例第九條所定擬具水土保持計劃經主管機關行政院農委會核定後，方可進行開
      發利用。故在此原則上，公有或私有山坡地的經營人、使用人或所有人，復再
      私下授權第三人就山坡地而為使用，而該第三人就山坡地之利用與開發，自應
      同受拘束，先擬具水土保持計劃經主管機關核定許可後，始得為之。況在現今
      環境保護意識日益抬頭，環境權逐漸被重視之情形下，國家針對危害公共生活
      空間及環境之情事，更應負擔起環境保護義務，確保人民享有合於生存之環境
      品質。從而山坡地的經營人、使用人或所有人或經授權之第三人苟故意以違反
      約定方式，遂行違法開發山坡地之實，依前揭說明並參諸山坡地保育利用條例
      期以刑罰有效遏止山坡地遭受濫墾占耕之目的，各該違反約定方式使用山坡地
      之人，自應為山坡地保育利用條例第三十四條第一項擅自設置工作物罪規範之
      對象至明。本件被告甲○○雖就上開公有山坡地為有使用權之人，明知該公有
      山坡地僅供造林使用，而未先擬具水土保持計劃申請主管機關核定許可，擅自
      接續興建設置廟宇、水泥地面、擋土牆及組合屋等工作物於公有山坡地上，使
      該公有山坡地遭受濫墾占耕，依前揭說明，其行為自己構成山坡地保育利用條
      例第三十四條第一項擅自設置工作物罪無疑。
（五）另被告甲○○固一再指稱：蓋廟之行為係張姚宏影指示所為；設置擋土牆、組
      合屋及舖設水泥地面等係陳雲宗個人所為，與伊無關云云，然查，張姚宏影雖
      經傳喚而未到庭陳述，惟據證人即宏璟建設公司總經理簡文祥於原審中到庭證
      稱被告違法開發乙事之罰鍰並非公司代繳，乃基於情誼幫他處理，與張姚宏影
      無關，且在公司被告與張姚宏影接觸機會不多等語（見原審卷第八十一頁至八
      十三頁），是被告所辯係經張姚宏影指示所為，尚非可採。再者，被告於九十
      年十月八日現場會勘紀錄上簽名並加註意見表示為違規案件之行為人，且被告
      甲○○於偵查中自承：會勘當天陳雲宗有在場等語（見偵查卷第四十三頁），
      苟如被告所稱水泥地、擋土牆及組合屋等工作物，為陳雲宗所蓋，並非被告所
      建置，則衡情，行為人陳雲宗既在現場，被告當無仍於該現場會勘紀錄上簽名
      表示負責之理！況依證人張金榮於原審中所證：「（被告到現場有沒有說組合
      屋、擋土牆、水泥地不是他蓋的？）沒有，被告如有說不是他蓋，我們會寫在
      紀錄上，寫說不是他蓋的，但被告沒這樣講」等語（見原審卷第六十七頁），
      益見被告前揭所辯，尚非可採。
（六）至於山坡地保育利用條例第三十五條第三項及水土保持法第三十二條第一項、
      第三十三條第三項雖對於山坡地「擅自墾殖」或開發「未先擬具水土保持計劃
      或未依計劃實施」等犯行另有刑罰之規定，然其均以「致生水土流失或毀損水
      土保持之處理與維護設施」作為犯罪構成要件。經查，公訴人並未舉證證明被
      告之使用行為業已造成該四五七地號土地有水土流失或毀損水土保持處理與維
      護設施的結果，又證人即原台北縣政府農業局人員張金榮到庭結證「（現場有
      無毀損水土的保持的處理或是維護的設施？）我們到現場會勘時，現場已經做
      好，就是把維護做好，本案有破壞表土，沒有毀損水土保持處理或維護的措施
      。」、「（提示十七頁，會勘紀錄第五點，是否致生水土流失，這點你沒有勾
      ？）是的，因為破壞表土程度，還沒有致生水土流失」等語（見原審卷第七十
      頁），並有九十年十月八日台北縣違規使用山坡地涉及水土保持法山坡地保育
      利用條例案件現場會勘紀錄乙份在卷可稽（見偵查卷第十七頁），應認被告使
      用前開土地尚未造成「致生水土流失、毀損水土保持之處理與維護設施」等結
      果，尚不構成山坡地保育利用條例第三十五條第三項及水土保持法第三十二條
      第一項、第三十三條第三項等罪，附此敘明。
（七）綜上所述，本件被告事證已明，自應依法論科。
三、核被告所為係犯山坡地保育利用條例第三十四條第一項之擅自設置工作物罪（山
    坡地保育利用條例第三十四條第一項為刑法第三百二十條第二項之特別規定，依
    特別法優於普通法之原則，應適用山坡地保育利用條例第三十四條第一項之特別
    規定）。被告基於單一犯意，擅自於公有土地接續實施設置工作物之行為，應為
    接續犯，應僅論以一罪。另就擅自設置組合屋工作物之犯行，其與陳雲宗間有犯
    意之聯絡及行為之分擔，應論以共同正犯。被告先後利用不知情之建築工人及陳
    正榮遂其擅自設置工作物之犯行，均為間接正犯。又被告行為後山坡地保育利用
    條例固分別於八十九年五月十七日及九十一年六月十二日歷次修正，惟山坡地保
    育利用條例第三十四條各項之規定均未有修正，是並無新舊法比較適用之疑義。
    至公訴人認被告於八十八年十月間起，基於概括犯意擅自開挖整地興建廟宇，復
    於九十年七月間起，又於上址，擅自開挖整地、設置擋土牆、組合屋及舖設水泥
    地面，而認被告二次犯行有連續犯之適用云云，然被告自八十八年十月間起開挖
    整地興建廟宇，其後接續進行水泥地、擋土牆興建工程迄至完工後，復為使該廟
    宇合於寺廟登記之規定再興建組合屋等工作物，被告顯係基於單一犯意所為，應
    僅論以一罪。公訴人誤認被告前後二次犯行有連續犯之適用，顯有誤會，併予敘
    明。
四、原審未予詳查，遽以該四五七地號土地既經台北縣政府出租予張姚宏影，張姚宏
    影又同意被告使用，被告使用該地已有正當權源，依最高法院八十二年台上字第
    三一三三號、八十四年台上字第二一三二號等判決意旨所示，實與山坡地保育利
    用條例第三十四條第一項「擅自」之要件不合，自無從構成該罪為由，而為被告
    無罪之諭知，自有違誤。檢察官不服原審判決提起上訴，為有理由，自應由本院
    將原審判決撤銷改判，並審酌被告品行、智識程度、犯罪之動機、目的、手段、
    所生損害，及犯罪後態度等一切情狀，量處如主文第二項所示之刑。被告所設置
    坐落臺北縣汐止市○○○段叭嗹港口小段四五七地號國有土地上之工作物廟宇、
    擋土牆、水泥地面之工作物，併依山坡地保育利用條例第三十四條第五項之規定
    ，宣告沒收。至工作物組合屋部分，已為陳正榮所拆除，據其供明在卷（見偵查
    卷第五十五頁），既已滅失，自無從宣告沒收。末查，被告並未曾受有期徒刑以
    上刑之宣告，有本院被告全國前案紀錄表在卷可稽，被告雖一時失慮致犯此罪，
    惟其為該社區居民興建廟宇及周邊設備，非圖一己之私，且雖有破壞表土程度，
    尚未致生水土流失，經台北縣政府農業局人員張金榮現場會勘結果，現場已經做
    好維護工作，經本次偵查審理程序，應知警惕而無再犯之虞，本院認其所受刑之
    宣告，以暫不執行為適當，爰併宣告緩刑三年，用啟自新。
五、被告甲○○經合法傳喚，無正當理由不到庭，爰不待其陳述逕行判決。
據上論斷，應依刑事訴訟法第三百六十九條第一項前段、第三百七十一條、第三百六
十四條、第二百九十九條第一項前段，山坡地保育利用條例第三十四條第一項、第五
項，刑法第十一條前段、第二十八條、第七十四條第一款，判決如主文。
本案經檢察官張秋雲到庭執行職務。
中　　　華　　　民　　　國　　九十三　　年　　　六　　　月　　 三十 　　日
                            臺灣高等法院刑事第四庭
                                審判長法  官  蔡  永  昌
                                      法  官  蔡　國　在
                                      法  官  李  英  豪
右正本證明與原本無異。
如不服本判決，應於收受送達後十日內向本院提出上訴書狀，其未敘述上訴之理由者
並得於提起上訴後十日內向本院補提理由書（均須按他造當事人之人數附繕本）。
                                      書記官  鄭  信  昱
中　　　華　　　民　　　國　　九十三　　年　　　七　　　月　　　一　　　日
附錄：本案論罪科刑法條全文
山坡地保育利用條例第三十四條第一項
違反第十條規定者，處六月以上五年以下有期徒刑，得併科新台幣六十萬元以下罰金
。
